【裁判字號】    95,訴,311
【裁判日期】    950627
【裁判案由】    拆屋還地等
【裁判全文】
臺灣桃園地方法院民事判決               95年度訴字第311號
原      告  戊○○
訴訟代理人  張世炎律師
被      告  丙○○
            丁○○
            乙○○
共      同
訴訟代理人  蔡文燦律師
複  代理人  林凱律師
被      告  鈞億有限公司
法定代理人  甲○○
被      告  鑫正科技有限公司
法定代理人  己○○
上列當事人間請求拆屋還地等事件，本院於中華民國95年6 月13
日言詞辯論終結，判決如下：
    主  文
被告鈞億有限公司、丙○○應自坐落桃園縣八德市○○○段第六
六五之一二地號土地上如附圖所示A 部分，面積八十一平方公尺
，門牌號碼為桃園縣八德市白鷺里二鄰溪尾七之六號之鋼架鐵皮
屋遷離。
被告丁○○應自坐落前項土地上如附圖所示B 部分，面積四十五
平方公尺，門牌號碼為桃園縣八德市白鷺里二鄰溪尾七之六號之
鋼架鐵皮屋遷離。
被告鑫正科技有限公司、乙○○應自坐落前項土地上如附圖所示
C 部分，面積二七三平方公尺，門牌號碼為桃園縣八德市白鷺里
二鄰溪尾七之九號之鋼架鐵皮屋遷離。
被告丙○○應將坐落前項土地上如附圖所示A 部分，面積八十一
平方公尺，門牌號碼為桃園縣八德市白鷺里二鄰溪尾七之六號之
鋼架鐵皮屋拆除，將所坐落之土地返還原告及其他共有人全體。
被告丁○○應將坐落前項土地上如附圖所示B 部分，面積四十五
平方公尺，門牌號碼為桃園縣八德市白鷺里二鄰溪尾七之六號之
鋼架鐵皮屋、坐落前項土地上如附圖所示C 部分，面積二七三平
方公尺，門牌號碼為桃園縣八德市白鷺里二鄰溪尾七之九號之鋼
架鐵皮屋及坐落前項土地上如附圖所示D 部分，面積二八四平方
公尺，門牌號碼為桃園縣八德市白鷺里二鄰溪尾七之十一號之鋼
架鐵皮屋拆除，並將所坐落之土地返還原告及其他共有人全體。
訴訟費用由被告鈞億有限公司、丙○○各負擔二十分之一；由被
告鑫正科技有限公司、乙○○各負擔十分之一，餘由被告丁○○
負擔。
本判決第一項於原告以新臺幣捌萬元為被告鈞億有限公司、丙○○供擔保後，得為假執行。但被告丙○○如以新臺幣貳拾壹萬零
陸佰元為原告供擔保，得免為假執行。
本判決第二項於原告以新臺幣肆萬元為被告丁○○供擔保後，得
為假執行。但被告丁○○如以新臺幣壹拾壹萬柒仟元為原告供擔
保，得免為假執行。
本判決第三項於原告以新臺幣貳拾肆萬元為被告鑫正科技有限公
司、乙○○供擔保後，得為假執行。但被告乙○○如以新臺幣柒
拾萬玖仟捌佰元為原告供擔保，得免為假執行。
本判決第四項於原告以新臺幣貳拾萬元為被告丙○○供擔保後，
得為假執行。但被告丙○○如以新臺幣陸拾萬元為原告供擔保，
得免為假執行。
本判決第五項於原告以新臺幣壹佰貳拾萬元為被告丁○○供擔保
後，得為假執行。但被告丁○○如以新臺幣參佰陸拾萬元為原告
供擔保，得免為假執行。
    事  實
甲、原告方面：
一、聲明：除假執行供擔保金額外，如主文所示。
二、陳述：
（一）坐落桃園縣八德市○○○段第665 之12地號之土地（下稱
      系爭土地）為原告及訴外人黃火樹、黃明逢、黃正泓所共
      有，原告所有權應有部分為14/84 。詎於民國76年間以後
      ，被告丙○○未經原告及其他共有人之同意，擅自於系爭
      土地上搭建如桃園縣八德地政事務所測量人員複丈日期95
      年5 月10日之複丈成果圖即附圖所示A 部分，面積81平方
      公尺，門牌號碼桃園縣八德市白鷺里2 鄰溪尾7 之6 號之
      鋼架鐵皮屋（下稱A 建物）；被告丁○○則未經原告及其
      他共有人同意，擅自於系爭土地上搭蓋如附圖所示B 部分
      ，面積45平方公尺，門牌號碼桃園縣八德市白鷺里2 鄰溪
      尾7 之6 號之鋼架鐵皮屋（下稱B 建物）、C 部分，面積
      273 平方公尺，門牌號碼為桃園縣八德市白鷺里2 鄰溪尾
      7 之9 號之鋼架鐵皮屋（下稱C 建物）、D 部分，面積
      284 平方公尺，門牌號碼為桃園縣八德市白鷺里2 鄰溪尾
      7 之11號之鋼架鐵皮屋（下稱D 建物）。
（二）被告丙○○並將A 建物出租予被告鈞億有限公司（下稱鈞
      億公司）作為機械零件加工廠使用；被告丁○○則將B 、
      D 建物作為其個人倉庫使用；被告乙○○則將C 建物出租
      予被告鑫正科技有限公司（下稱鑫正公司）作為材料加工
      廠使用。
（三）被告丙○○、丁○○以上開建物無權占用系爭土地，應予
      拆除。被告鈞億公司、被告鑫正公司雖係分別向被告丙○○、乙○○承租A 、C 建物，惟其等間之契約關係並不得
      對抗原告之物權，爰依民法第767 條、第821 條之規定，
      訴請判決如訴之聲明所示。
四、證據：提出鈞院公告1 件、最高法院93年度台上字第1779號
    判決1 件（均為影本）、附圖1 件、土地謄本1 件、照片5
    張、戶籍謄本7 件、公司變更登記表1 件、公司設立登記表
    1 件。
乙、被告丙○○、丁○○、乙○○方面：
一、聲明：駁回原告之訴，如受不利判決，被告願供擔保，請准
    宣告假執行。
二、陳述：
（一）系爭土地原為訴外人黃祥喜所有，訴外人黃祥喜於57年間
      死亡後，其名下土地，包括系爭土地及桃園縣八德市○○○段第662 、665 、665 之10、666 、667 及667 之11等
      地號土地，由被告丁○○、丙○○及訴外人黃明逢、黃火
      樹4 兄弟平分，經以實測圖分成1 至4 號土地，在祖先牌
      位前焚香抽籤，該實測圖1 號由訴外人黃火樹抽中、實測
      圖2 號由訴外人黃明逢抽中、實測圖3 號由被告丁○○抽
      中，實測圖4 號則由被告丙○○抽中。嗣因分得之土地無
      法為個別所有權之分割登記，且除其中坐落桃園縣八德市
      ○○○段第662 及第665 地號土地之土地於67年10月15日
      共同價賣訴外人翁明習外，其餘個人分得之土地，由各人
      自己管理使用，數十年從無爭議。嗣被告丁○○於67年12
      月7 日經拍賣取得被告丙○○就系爭土地之所有權應有部
      分，原告則於95年2 月9 日再經由拍賣取得被告丁○○就
      系爭土地之所有權應有部分，自應受上開分管協議拘束。
（二）依最高法院43年度台上字第639 號判例、48年度台上字第
      1457號判例、63年度台上字第766 號判例、臺灣高等法院
      57年度第1 次法律座談會彙編及73年9 月19日73廳民一字
      第725 號函復臺高院意旨，被告丙○○、丁○○曾為系爭
      土地之共有人，且因分管協議而為實質上之管理使用人，
      而原告經由拍賣取得系爭土地之所有權應有部分時，系爭
      地上物既已存在，自係默示地上物之所有人繼續使用系爭
      土地，則原告訴請拆屋還地，自無理由。
（三）為此，請為判決如答辯聲明所示。
三、證據：提出實測圖1 件、土地謄本1 件、本院民事執行處90
    年度執字第1126號通知1 件（均為影本）。
丙、被告鈞億公司方面：
    被告鈞億公司於言詞辯論期日未到場，惟據其以前到庭所為
    聲明、陳述略以：
一、聲明：駁回原告之訴。
二、陳述：其將於95年5 月底前自動搬遷完畢，為此，請為判決
    如答辯聲明所示。
丁、被告鑫正公司方面：
一、聲明：駁回原告之訴。
二、陳述：其將於1 、2 個月內搬遷，為此，請為判決如答辯聲
    明所示。
戊、本院依職權勘驗現場並囑託桃園縣八德地政事務所測量人員
    就系爭土地上建物所坐落之面積、位置為測量，有勘驗筆錄
    及複丈成果圖附卷。
    理  由
壹、程序方面：
一、按訴狀送達後，原告不得將原訴變更或追加他訴，但請求之
    基礎事實同一者、不甚礙被告之防禦及訴訟之終結者，不在
    此限，民事訴訟法第255 條第1 項但書第2 款、第7 款定有
    明文。本件原告起訴時訴之聲明中就B 建物之部分原為請求
    被告丙○○應遷離及拆除，將所坐落之土地返還原告，嗣於
    訴狀繕本送達被告後，始將此部分之被告變更為被告丁○○
    ，核其此部分訴之變更所為請求之基礎事實同一，又不甚礙
    被告丁○○之防禦及訴訟之終結，揆諸前揭法律規定，應予
    准許。
二、本件被告鈞億公司經合法通知，無正當理由，未於言詞辯論
    期日到場，核無民事訴訟法第386 條所列各款情形，爰依原
    告聲請，由其一造辯論而為判決。
貳、實體方面：
一、本件原告起訴主張，系爭土地為原告及訴外人黃火樹、黃明
    逢、黃正泓所共有，原告所有權應有部分為14/84 。詎被告
    丙○○未經原告及其他共有人之同意，擅自於系爭土地搭建
    A 建物；被告丁○○則未經原告及其他共有人同意，擅自於
    系爭土地上搭蓋B 、C 、D 建物。被告丙○○並將A 建物出
    租予被告鈞億公司使用；被告丁○○則自己使用B 、D 建物
    ；另被告乙○○則將C 建物出租予被告鑫正公司使用。原告
    自得依民法第767 條、第821 條之規定，訴請判決如訴之聲
    明所示等語。
二、被告丙○○、丁○○、乙○○以：系爭土地原為訴外人黃祥
    喜所有，訴外人黃祥喜於57年間死亡後，其名下土地包括系
    爭土地及坐落桃園縣八德市○○○段第662 、665 、665 之
    10、666 、667 及667 之11等地號土地，由被告丁○○、丙○○及訴外人黃明逢、黃火樹4 兄弟以實測圖訂立分管契約
    ，雖未能為分割登記，惟數十年來均依此為管理使用。嗣被
    告丁○○於67年12月7 日經拍賣取得被告丙○○就系爭土地
    之所有權應有部分，原告則於95年2 月9 日再經由拍賣取得
    被告丁○○就系爭土地之所有權應有部分，自應受上開分管
    協議拘束。而原告經由拍賣取得系爭土地之所有權應有部分
    時，系爭地上物既已存在，亦有默示地上物所有人繼續使用
    系爭土地之意思等語，資為抗辯。
    被告鈞億公司係以：伊將於95年5 月底前自動搬遷完畢等語
    置辯。
    被告鑫正公司則抗辯以：伊將於1 、2 個月內搬遷等語。
三、兩造不爭執之事項：
（一）系爭土地為原告及訴外人黃火樹、黃明逢、黃正泓所共有
      ，原告所有權應有部分為14/84 之事實，有系爭土地之登
      記謄本1 份附卷可稽（見本院卷第8 頁至第10頁）。
（二）被告丙○○在系爭土地上搭建A 建物；被告丁○○則在系
      爭土地上搭蓋B 建物、C 建物、D 建物，而各取得其所有
      權之事實，則經本院履勘現場並囑託桃園縣八德地政事務
      所測量人員測量無誤，有勘驗筆錄及複丈成果圖（見本院
      卷第96頁、99頁）、照片5 張（見本院卷第11頁、116 頁
      、117頁）在卷可按。
（三）被告丙○○將A 建物出租予被告鈞億公司作為工廠使用；
      被告丁○○則將B 、D 建物作為其個人使用；被告乙○○
      則將C 建物出租予被告鑫正公司作為工廠使用之事實，亦
      經本院履勘屬實，有前述勘驗筆錄及照片附卷足參。
（四）被告丙○○、丁○○前於系爭土地原所有權人即訴外人黃
      祥喜於57年間死亡後，就系爭土地及坐落桃園縣八德市○○○段第662 、665 、665 之10、666 、667 及667 之11
      等地號土地，共同與訴外人黃明逢、黃火樹4 兄弟以實測
      圖訂立分管契約之事實，則有實測圖1 紙在卷足憑（見本
      院卷第51頁）。
四、兩造於95年6 月13日本院言詞辯論時（見本院卷第110 頁、
    111 頁），協議簡化爭點為：
（一）被告丙○○、丁○○抗辯之分管協議能否拘束原告？
（二）系爭土地上之A、B、C、D建物是否在76年以後所建？
五、本院之判斷：
（一）按共有人於與其他共有人訂立共有物分割或分管之特約後
      ，縱將其應有部分讓與第三人，其分割或分管契約，對於
      受讓人仍繼續存在，最高法院48年台上字第1065號判例意
      旨固足參照。此就維持法律秩序之安定性而言，固有其必
      要，惟應有部分之受讓人若不知悉有分管契約，亦無可得
      而知之情形，受讓人仍受讓與人所訂分管契約之拘束，有
      使善意第三人受不測損害之虞，與憲法保障人民財產權之
      意旨有違，故上開判例在此範圍內，嗣後應不再援用，司
      法院大法官會議釋字第349 號亦已明揭斯旨。可知共有人
      與其他共有人訂立共有物分管之特約後，將其應有部分讓
      與第三人時，除該受讓人不知有分管契約，亦無可得而知
      之情形外，仍應受讓與人所訂分管契約之拘束，用維法律
      秩序之安定，並免善意受讓人受不測之損害（最高法院93
      年度台上字第863 號裁判意旨可供參考）；亦即共有人與
      其他共有人訂立共有物分管之特約後，將其應有部分讓與
      第三人，須受讓人明知或可得而知此分管契約存在時，此
      分管契約對於受讓人始能認為繼續存在（最高法院84 年
      度台上字第2744號裁判意旨亦足參考）。
（二）經查，被告丙○○、丁○○與訴外人黃明逢、黃火樹就系
      爭土地及其餘原訴外人黃祥喜所有之土地曾訂立分管協議
      乙節，固為兩造所不爭執而堪認定。惟查，原告係於本院
      民事執行處90年度執字第1126號強制執行事件拍賣系爭土
      地所有權應有部分時加以得標買受，而該執行事件之拍賣
      公告之使用情形欄中已載明：「點交否：拍賣不動產係應
      有部分，且無分管情形，拍定後不點交…。」等語，有上
      開執行事件之拍賣公告1 份附卷可稽（見本院卷第80頁）
      ，顯見原告於買受時，並不知有上開分管協議之存在甚明
      。且原告信任法院之拍賣公告所載事項，衡情亦無可得而
      知上開分管協議存在之理。又系爭土地上之A 、B 、C 、
      D 建物縱於原告買受時即已存在，惟上開法院之拍賣公告
      既已明載不點交又無分管情形，則以一般第三人之觀點，
      僅足可能信為該存在之建物乃係無權占有，而因非執行效
      力所及，有牽涉他人法律關係，故無法逕予點交土地，換
      言之，一般人皆信於拍賣取得系爭土地所有權應有部分後
      ，尚須另行交涉或以訴訟解決地上建物之問題，殆無疑義
      ，則何能以此遽指原告於買受時系爭土地上已有建物存在
      ，即認原告默示該建物有使用權限？是被告所為上開各抗
      辯之事實，核均無足採。原告既無明知或何可得而知系爭
      土地有分管協議存在之事實，又無默示同意被告丙○○、
      丁○○占用系爭土地之情形。揆諸上揭最高法院判例、大
      法官會議之解釋及說明，被告丙○○、丁○○自不得以上
      開分管協議，拘束不知情而善意受讓之原告。
（三）況被告丁○○係於67年12月7 日即已繼受取得被告丙○○
      就系爭土地所有權之應有部分7/28，有系爭土地93年7 月
      1 日之土地登記謄本在卷可按（見本院卷第52頁），亦即
      自當時起，被告丙○○即非系爭土地之共有人，而依系爭
      土地上A 建物之外型、建築式樣、建築材料等觀之，一望
      即知其建成時間係在67年之後者，是被告丙○○在非系爭
      土地共有人之後搭蓋A 建物，自當然不能主張其在系爭土
      地還有何分管協議存在，是被告丙○○已不能以系爭分管
      協議拘束原告甚明。
（四）另被告丁○○亦已非系爭土地之共有人，有系爭土地登記
      謄本在卷足憑（見本院卷第8 頁至10頁），則其原有基於
      上開分管協議之權利，亦應隨其系爭土地所有權應有部分
      之移轉而併同移轉予受讓人，則其因原始起造而取得之B
      、C 、D 建物之所有權，對於系爭土地原來基於分管協議
      所生之使用權利即已喪失而成為無使用權源，則被告丁○○亦不能持上開分管協議對抗原告，亦甚明確。
（五）又本件原告僅係買受系爭土地之所有權應有部分，被告丙○○、丁○○仍係其所建上開建物之所有權人，且不能以
      其分管協議對抗原告，故與最高法院43年度台上字第639
      號、48年台上字第1457號、63年度台上字第766 號判例要
      旨所述之情形不同，自無適用餘地，是被告此部分之抗辯
      ，乃無可採。
六、基上所陳，被告丙○○、丁○○雖各為A 、B 、C 、D 建物
    之所有權人，惟其不能以上開分管協議對抗原告之所有權，
    已足認定，此外，被告丙○○、丁○○亦未能另行舉證證明
    其有何占有系爭土地之正當權源；至被告乙○○、鈞億公司
    、鑫正公司使用上述建物亦無何正當權源可資對抗原告之事
    實，亦為兩造所不爭執，同足認定無誤。
七、按所有人對於無權占有或侵奪其所有物者，得請求返還之。
    對於妨害其所有權者，得請求除去之。有妨害其所有權之虞
    者，得請求防止之，民法第767 條定有明文。又按各共有人
    對於第三人，得就共有物之全部為本於所有權之請求。但回
    復共有物之請求，僅得為共有人全體之利益為之，民法第
    821 條定有明文。本件被告占有系爭土地之事實，對原告而
    言均無正當權源，已如前述，則揆諸上揭法律規定，原告請
    求被告各應自所使用之建物遷出；且被告丙○○應將其所有
    之A 建物拆除，被告丁○○則應將其所有B 、C 、D 建物拆
    除，並各將所坐落之土地返還原告及其餘共有人全體，自屬
    於法有據。
八、從而，原告依民法第767 條、第821 條規定之法律關係，請
    求被告鈞億公司、丙○○應自坐落系爭土地上之A 建物遷離
    ；被告丁○○應自坐落系爭土地上之B 建物遷離；被告鑫正
    公司、乙○○應自坐落系爭土地上之C 建物遷離。另被告丙○○應將坐落系爭土地上之A 建物拆除；被告丁○○應將坐
    落系爭土地上之B 建物、C 建物、D 建物拆除，並各將所坐
    落之系爭土地返還原告及其他共有人全體，為有理由，應予
    准許。
九、原告、被告丙○○、丁○○、乙○○均陳明願供擔保，請准
    宣告假執行或免為假執行，經核均無不合，爰各酌定如主文
    所示之擔保金額，併予准許。
十、本件事證已臻明確，兩造其餘攻擊防禦方法及舉證，核於判
    決之基礎及結果無影響，無庸一一論列，附此敘明。
據上論結，本件原告之訴為有理由，依民事訴訟法第385 條第1
項前段、第78條、第85條第1 項但書，第390 條第2 項、第392
條第2 項，判決如主文。
中    華    民    國    95    年    6     月    27    日
                      民事第二庭  法  官  張震武
以上正本係照原本作成
如對本判決上訴，須於判決送達後20日內向本院提出上訴狀
中    華    民    國    95    年    6     月    27    日
                                  書記官  李家


司法院資訊處製作；財團法人民間司法改革基金會備份。
